最高法院民事判決　　　　　　　　　　　　　　　八十六年度台上字第二七九八號
　　上 訴 人　乙○○
　　被上訴人　甲○○
右當事人間請求給付違約金事件，上訴人對於中華民國八十六年二月三日台灣高等法
院台南分院第二審判決（八十五年度上字第四八四號），提起上訴，本院判決如左：
    主  文
原判決廢棄，發回台灣高等法院台南分院。
    理  由
本件被上訴人主張：伊於民國八十三年十二月五日與上訴人訂立不動產買賣契約書，
向上訴人買受坐落雲林縣斗六市○○○段虎尾溪小段六九－二五號建地之部分（即嗣
分割為同小段六九－二七、六九－二八、六九－二九號土地三筆），總價款新台幣（
下同）八百七十五萬六千九百元，並約定伊申請建築許可，倘須道路權使用同意書，
上訴人應負責提供至許可核准及日後通行使用，否則以違約論。又依不動產買賣契約
書第十條後段約定：「甲方（即上訴人）不履行本契約義務時，願將所受價金退還乙
方（即被上訴人），並應給付同額現金與乙方充為處罰違約金。」兩造雖已依約給付
全部價金及移轉土地所有權登記，但伊以上開三筆土地申請建築許可，並要求上訴人
依約提供六公尺寬私設巷道（如第一審判決附圖所示乙案編號一至十一土地）之道路
權使用同意書，上訴人竟拒絕依約提供之，致伊無通行進出之道路，無法申請建造執
照許可，上訴人業已違約，依約應給付伊其上開所受價金同額之違約金，伊不主張解
除契約，而請求上訴人給付違約金一百七十五萬一千三百八十元等情，求為命上訴人
如數給付，並加給法定遲延利息之判決。
上訴人則以：依本件買賣契約之文義及立約當時之真意，伊需負責提供道路權使用同
意書者，僅係伊所有之土地，並不包括非伊所有之其他土地在內，而伊已依約將所有
之同小段六九－二三號土地使用權同意書送交被上訴人，並未違約等語，資為抗辯。
原審維持第一審所為上訴人敗訴之判決，駁回其上訴，係以：被上訴人前揭主張伊所
買受之土地建築房屋時，上訴人應提供能核准許可建築之道路使用同意書之事實，已
據其提出不動產買賣契約書為證，並經證人莊世傑證述屬實。查被上訴人買受六九－
二七、六九－二八、六九－二九號土地三筆後，申請建造執照，因上開建地面臨私設
巷道，未檢附所經過私設巷道土地權利人之土地使用同意書，經雲林縣政府建設局退
回。上開六九－二七號等三筆土地所面臨之私設巷道，長度約為五十八公尺，而該私
設巷道所行經之建築基地，有如第一審判決附表所示十一筆土地，其中同小段六九－
四號土地之面積即達一四二○平方公尺，可見上開十一筆土地建築時之總樓板面積超
過一○○○平方公尺以上，依建築技術規則第二條第一項第三款、第四款之規定，須
留設六公尺寬之巷道。是被上訴人申請建造執照時，應檢附如第一審判決附圖所示乙
案之私設巷道土地使用同意書。而該應檢附之私設巷道土地使用同意書，上訴人自承
除其所有之土地外，因屬他人土地事先未徵求同意，已無法取得以供被上訴人申請建
築許可，自屬不履行契約約定而違約。被上訴人依上開不動產買賣契約書第十條後段
約定，原得請求上訴人給付所受價金同額之違約金，而不請求全額，僅請求上訴人給
付違約金一百七十五萬一千三百八十元，及其法定遲延利息，自屬有據等詞，為其判
斷之基礎。
按違約金係當事人約定契約不履行時，債務人應支付之懲罰金或損害賠償額之預定，
以確保債務之履行為目的。至若當事人約定一方解除契約時，應支付他方相當之金額
，則以消滅契約為目的，屬於保留解除權之代價，兩者性質迥異。依卷附兩造訂立之
不動產買賣契約書第十條記載：「乙方（即被上訴人）如不履行本契約交付殘餘價金
時，或因可歸責於乙方之事由，致不能如期交付殘餘價金時，甲方（即上訴人）無庸
催告，乙方願將所交價金悉數由甲方沒收充為處罰違約金，而甲方不履行本契約義務
時，願將所受價金退還乙方，並應給付同額現金與乙方充為處罰違約金，本契約即為
自然解除之」（見第一審卷八頁正、背面）。則該條約定之「違約金」，其真意何在
？究屬以確保債務之履行為目的之違約金？抑屬以消滅契約為目的之保留解除權之代
價？首待澄清。又被上訴人不主張解除本件契約，為其所自承（見第一審卷二七頁正
面）。而依上開第十條之記載，如依約給付違約金，本件契約即為自然解除。是被上
訴人請求給付本件違約金，是否符合該第十條之約定，亦有進一步調查說明之必要。
次查約定之違約金額是否相當，須依一般客觀事實，社會經濟狀況及當事人所受損害
情形，為斟酌依據，本件原審悉未調查審認，泛謂被上訴人依上開第十條後段約定，
原得請求上訴人給付所受價金同額之違約金，而不請求全額，僅請求一百七十五萬一
千三百八十元，自屬有據云云，亦有未合。上訴論旨，指摘原判決不當，聲明廢棄，
非無理由。
據上論結，本件上訴為有理由。依民事訴訟法第四百七十七條第一項、第四百七十八
條第一項，判決如主文。
中      華      民      國    八十六    年      九      月      五      日
                              最高法院民事第二庭
                                  審判長法官  曾  桂  香
                                        法官  劉  延  村
                                        法官  徐  璧  湖
                                        法官  劉  福  聲
                                        法官  李  彥  文
      右正本證明與原本無異
                                              書  記  官
中      華      民      國    八十六    年      九      月     十八     日
